臺灣嘉義地方法院民事判決
110年度訴字第124號
原      告  林信成  

            張坤木  
共      同
訴訟代理人  林琦勝律師
            黃曉薇律師
被      告  康和租賃股份有限公司

法定代理人
即清算人    陳雅萍律師
上列當事人間塗銷抵押權設定登記事件，本院於民國111年2月17
日言詞辯論終結，判決如下：      
    主  文
一、確認被告對附表所示不動產設定登記如附表所示最高限額抵
    押權及所擔保債權均不存在。
二、被告應將附表所示最高限額抵押權的設定登記，予以塗銷。
三、訴訟費用新臺幣36,640元由被告負擔。
    事實及理由
一、原告主張：
(一)訴外人即原告林信成之子林家禾前將附表所示房地(下稱本
    件房地)出賣原告張坤木時，發現本件房地前經設定如附表
    所示最高限額抵押權新臺幣（下同）360 萬元（下稱本件抵
    押權）給被告。但是原告林信成或是訴外人大堡興業股份有
    限公司（下稱大堡公司）並沒有向被告借款。又被告公司已
    經廢止，目前進入清算程序，被告日後與原告林信成或是訴
    外人大堡公司也無發生債權的可能，依照民法第881條之12
    第1項第2款規定，本件最高限額抵押權已經確定。
(二)基於抵押權從屬性，抵押權所擔保的債權既然不存在，則本
    件抵押權也應隨同消滅。本件抵押權未經塗銷，已妨礙原告
    張坤木所有的本件房地的所有權。因此，原告張坤木基於所
    有權人的地位，請求被告塗銷本件抵押權等語。
(三)聲明：如主文所示。
二、被告答辯：　　
(一)被告唯一董事陳英傑已經死亡，就被告公司相關業務未及交
    接，清算人就任後並未獲交接與本件抵押權有關債權或清償
    的證明文件，無從確認本件抵押權所擔保的抵押債務是否已
    清償完畢。
(二)原告若主張本件抵押權所擔保債權已經全數清償，就應由原
    告負舉證責任等語。
(三)聲明：原告之訴駁回。
三、法院的判斷：　　
（一）本件擔保債權不存在：
    ⒈最高限額抵押權所擔保之原債權，除本節另有規定外，因
      下列事由之一而確定：二、擔保債權之範圍變更或因其他
      事由，致原債權不繼續發生者。民法第881條之12第1項第
      2款有明文規定。
    ⒉所以，最高限額抵押權是在擔保一定範圍內不斷發生的不
      特定債權，如果此項債權確定不再發生，則最高限額抵押
      權擔保債權的流動性就此停止，自當然歸於確定。而「擔
      保債權範圍變更」僅是「致原債權不繼續發生」事由的一
      項例示，若有一定事由存在，足致原債權不繼續發生者，
      均應構成本款的最高限額抵押權確定事由。
   ⒊被告公司已經廢止登記，進入清算程序，為雙方所不爭執。
     顯然被告不會再與原告林信成或是訴外人大堡公司發生本
     件抵押權所擔保的不特定債權，表示擔保債權的流動性即
     此停止，符合民法第881條之12第1項第2款所定債權歸於確
     定的事由。
   ⒋當事人主張有利於己之事實者，就其事實有舉證之責任，此
     為民事訴訟法第277條所明定。確認法律關係不存在之訴，
     如被告主張其法律關係存在時，即應由被告負舉證責任（
     最高法院42年度台上字第170號判決意旨參照）。
   ⒌因此，原告起訴確認被告就本件抵押權所擔保的債權不存在
     ，依照上開說明，自應由被告就抵押權所擔保債權存在的
     權利發生要件事實，負舉證責任。
   ⒍但是，被告並未提出任何可資證明債權存在的相關證據，已
     難認本件擔保債權存在；而且，最高限額抵押權是在擔保
     債權人對債務人一定範圍內的不特定債權，不以設定時所
     欲擔保的債權已存在為必要，也難僅憑本件最高限額抵押
     權的設定，即推認有擔保債權的發生及存在。
   ⒎況且，如果被告對原告林信成或是訴外人大堡公司有擔保債
     權的發生及存在，應會有相應追償或實行該抵押權等行為
     存在，或留存可資證明債權存在的相關文件，以利往後實
     行該抵押權之用。但自本件最高限額抵押權存續期間(民國
     88年6月30日)開始迄今，已逾22年的期間，被告未提出有
     追償行為，也未實行該抵押權，又未提出任何可資證明債
     權存在的相關證據，均如前述，就難認有本件擔保債權的
     發生及存在。因此，原告主張本件擔保債權不存在，自堪
     信為真實。
（二）本件最高限額抵押權不存在：
    1.最高限額抵押權所擔保之原債權確定後，該抵押權可擔保
      不特定債權之特性即為消滅，所擔保之債權即由約定擔保
      範圍內之不特定債權變更為擔保該範圍內之特定債權，而
      回復其從屬性（最高法院103年度台上字第1977號判決要
      旨參照），與普通抵押權無異。
　  ⒉本件抵押權屬於最高限額抵押權，且所擔保的原債權已經
      確定，而回復其從屬性，與普通抵押權無異。又所擔保債
      權不存在，已經認定如前，則依抵押權的從屬性，本件最
      高限額抵押權亦應消滅。因此，原告主張本件最高限額抵
      押權已不存在等語，也可以採信。
（三）被告應塗銷本件最高限額抵押權登記：
    1.抵押權為擔保物權，具有從屬性，倘無所擔保之債權存在
      ，抵押權即無由成立，自應許抵押人請求塗銷該抵押權之
      設定登記（最高法院84年度台上字第167號判決意旨參照
      ）
    2.本件抵押權並無所擔保的債權存在，已如前述，則本件抵
      押權亦無由成立，而原告張坤木為本件房地的所有人，自
      得依民法第767條的規定請求塗銷妨害所有權的本件抵押
      權登記。
四、結論，原告請求確認本件抵押權及所擔保債權均不存在，暨
    請求塗銷本件抵押權設定登記，為有理由，應予准許。
五、訴訟費用負擔之依據：民事訴訟法第78條。
六、據上論結，原告之訴為有理由，因此判決如主文。
中　　華　　民　　國　　111 　年　　2 　　月　　24　　日
                  民事第一庭法　官　吳芙蓉   
以上正本係照原本作成
如對本判決上訴須於判決送達後20日內向本院提出上訴狀 
如委任律師提起上訴者，應一併繳納上訴審裁判費。 
中　　華　　民　　國　　111 　年　　2 　　月　　25　　日
                            書記官　王立梅
附表：
編號 抵押物 所有權人暨權利範圍 抵押權登記事項 1 嘉義市○○段0○○○段0000地號土地 張坤木，10000分之48 ⒈收件年期：民國88年。 ⒉字號：嘉地字第016602號。 ⒊登記日期：民國88年7月7日。 ⒋權利人：康和租賃股份有限公司。 ⒌擔保債權總金額：本金最高限額新臺幣3,600,000元正。 ⒍存續期間：自88年6月30日至118年6月30日。 ⒎義務人及債權額比例：大堡興業股份有限公司、林信成。 ⒏權利標的：所有權。 ⒐設定權利範圍：10000分之48。 2 同段1194建號建物 張坤木，1分之1 ⒈收件年期：民國88年。 ⒉字號：嘉地字第016602號。 ⒊登記日期：民國88年7月7日。 ⒋權利人：康和租賃股份有限公司。 ⒌擔保債權總金額：本金最高限額新臺幣3,600,000元正。 ⒍存續期間：自88年6月30日至118年6月30日。 ⒎義務人及債權額比例：大堡興業股份有限公司、林信成。 ⒏權利標的：所有權。 ⒐設定權利範圍：1分之1。 3 同段1261建號建物 張坤木，10000分之53 ⒈收件年期：民國88年。 ⒉字號：嘉地字第016602號。 ⒊登記日期：民國88年7月7日。 ⒋權利人：康和租賃股份有限公司。 ⒌擔保債權總金額：本金最高限額新臺幣3,600,000元正。 ⒍存續期間：自88年6月30日至118年6月30日。 ⒎義務人及債權額比例：大堡興業股份有限公司、林信成。 ⒏權利標的：所有權。 ⒐設定權利範圍：10000分之53。 4 同段1262建號建物 張坤木，10000分之53 ⒈收件年期：民國88年。 ⒉字號：嘉地字第016602號。 ⒊登記日期：民國88年7月7日。 ⒋權利人：康和租賃股份有限公司。 ⒌擔保債權總金額：本金最高限額新臺幣3,600,000元正。 ⒍存續期間：自88年6月30日至118年6月30日。 ⒎義務人及債權額比例：大堡興業股份有限公司、林信成。 ⒏權利標的：所有權。 ⒐設定權利範圍：10000分之53。